臺灣高等法院臺南分院民事判決　九十年度重上字第四九號
　　　上　訴　人　臺南市政府
　　　法定代理人　乙　○　○　.
　　　上　訴　人　臺南市長安國民小學
　　　法定代理人　丙　○　○　.
　　　訴訟代理人　徐　美　玉　律師
　　　　　　　　　黃　紹　文　律師
　　　　　　　　　黃　溫　信　律師
　　　被 上 訴人　甲　○　○.
　　　訴訟代理人　查　名　邦　律師
　　　　　　　　　邱　銘　　律師
　　　　　　　　　李　汶　哲　律師
　　　複 代 理人　江　大　寧　律師
右當事人間請求拆屋還地事件，上訴人對於民國九十年五月二十二日臺灣臺南地方法
院八十八年度重訴字第二九號第一審判決提起上訴，本院於九十三年八月二十三日言
詞辯論終結，判決如下：
    主    文
原判決主文第一項及第二項命上訴人臺南市政府及上訴人臺南市長安國民小學給付被
上訴人部分均廢棄。
原判決主文第三項關於命上訴人臺南市政府、臺南市長安國民小學自民國八十八年一
月十九日起至拆除附圖二所示地上物甲１、甲３（即附圖一Ａ１之一部分及Ａ２），
交還土地之日止，按月連帶給付被上訴人新台幣參佰捌拾伍元，其中自九十三年四月
三十日起按月連帶給付被上訴人超過新台幣捌拾玖元部分，及該部分假執行之宣告，
暨訴訟費用之裁判均廢棄。
右開第一項、第二項廢棄部分，被上訴人在第一審之訴及其假執行之聲請均駁回。
其餘上訴駁回。
第一、二審訴訟費用由上訴人連帶負擔百分之二十二，由上訴人長安國民小學負擔百
分之六十七，餘由被上訴人負擔。
    事    實
一、聲明：求為判決：
（一）原判決廢棄。
（二）被上訴人第一審之訴駁回。
（三）第一、二審訴訟費用由被上訴人負擔。
二、陳述：除與原判決記載相同者外，另補稱：
（一）本件上訴期間上訴人臺南市政府已取得系爭三筆土地應有部分四分之三，並訴
      請判決分割確定，被上訴人依法院判決當然取得分割後土地之所有權，被上訴
      人就上訴人分得之土地自不得再請求交還，就上訴人裁判分割取得之土地，上
      訴人該部分拆屋還地之請求因情事變更應廢棄原判決，駁回其第一審之請求及
      假執行聲請。
（二）本件被上訴人關於土地損害金之請求，因其起訴僅請求其應有部分（即四分之
      一，詳原審判決附表所載）之損害金，並未代其他共有人請求，故其損害計算
      除因地處偏遠應予降低年息比例外，其餘地上物尚未拆除，並無影響，併此陳
      明。
（三）系爭坐落臺南市○○區○○段（分割前）地號六七○、六七一、六七六地號土
      地原為本件被上訴人甲○○與訴外人林茂松等六人分別共有，系爭三筆土地被
      上訴人甲○○應有部分均為四分之一。被上訴人甲○○本於共有人之地位請求
      上訴人即臺南市政府及台南市長安國民小學將共有土地上如附圖一所示之地上
      地拆除，將土地交還全體共有人並請求給給付其個人（即僅以其個人應有部分
      四分之一計算）之損害金。
（四）原審判決後，經上訴人提起上訴，於繫屬　鈞院期間，上訴人臺南市政府於九
      十一年二月一日向原共有人林茂松等六人購買其等就系爭長安段六七○、六七
      一、六七六地號土地之應有部分（六人合計為四分之三），並於九十一年二月
      十八日辦妥該買入之應有部分四分之三之所有權移轉登記。臺南市政府取得系
      爭三筆土地應有部分四分之三，嗣以土地共有人之身分請求共有人即本件被上
      訴人甲○○協議分割，因協議不成乃向臺灣臺南地方法院起訴請求判決分割，
      並經臺灣臺南地方法院以九十二年度重訴字第三三七號民事判決，裁判系爭六
      七○、六七一、六七六地號土地應予分割，其中如附圖二編號六七○之Ａ、六
      七一之Ａ、六七六之Ａ地號土地由原告即本件上訴人臺南市政府取得，如附圖
      二編號六七○、六七一、六七六地號土地由被告即本件被上訴人甲○○取得，
      該九十二年度重訴字第三七七號請求裁判分割事件，業於九十三年四月三十日
      判決確定之事實，有買賣契約書一份、移轉登記後土地登記簿謄本三份、臺灣
      臺南地方法院九十二年度重訴字第三三七號民事判決書及確定證明書一份可參
      ，並經鈞院調取該民事裁判分割事件卷宗，查閱無異。
（五）裁判分割有形成效力，共有人於判決分割確定之時取得分割土地之所有權，本
      件如附圖二所示六七○之Ａ、六七一之Ａ、六七六之Ａ土地既判決歸上訴人臺
      南市政府所有，被上訴人喪失其共有人之身分，被上訴人即非所有權人，其本
      於共有人所有權之地位請求拆除上訴人所有六七○之Ａ、六七一之Ａ、六七六
      之Ａ土地上之建物即失所依據，應無理由，請求就該部分予以廢棄，駁回該部
      分之請求及假執行之宣告。
（六）本件系爭三筆土地，四周為農地並無商機，原審依年息百分之五計算損害金，
      亦有偏高，請准予調降。
三、證據：除引用原審之立證方法者外，另補提：
　　(一)不動產買賣合約。
    (二)傳喚證人：林登川、陳福成、黃陳壽、陳天乙、王陳蜜香、陳蜜、丙○○。
    (三)向臺南市安南戶政事務所函調該轄安南區總頭里三鄰總頭寮三六號居住人林登
      川之設立印鑑聲請資料。
    (四)向臺南市安南地政事務所依臺灣臺南地方法院九十二年十二月八日九十二年度
      重訴字第三三七號分割共有物事件囑託該所繪製之複丈成果圖，分別將該所九
      十年二月十六日複丈成果圖上編號「Ａ、Ｂ、Ｃ、Ｄ、Ｅ、Ｆ、Ｇ、Ｈ、Ｉ」
      地上物在前揭臺灣臺南地方法院上開分割方案「空白部分」、「斜線部分」占
      有之位置及面積。
乙、被上訴人方面：
一、聲明：求為判決：
（一）上訴駁回。
（二）第二審訴訟費用由上訴人負擔。
二、陳述：引用原審之陳述及主張。
三、證據：援用原審之立證方法。
丙、本院依職權：
一、向臺南市南區戶政事務所函甲○○全戶戶籍謄本。
二、向臺南市安南地政事務所函詢八十二年收件字第一五六五○號登記案件影本。
　　理　　由
一、被上訴人起訴主張：座落於臺南市○○段第六七○、六七一、六七六地號土地為
    被上訴人及其他共有人所共有，上訴人台南市政府未向被上訴人徵收或經被上訴
    人同意，即將上開土地核撥供另上訴人長安國小做為學校用地，且其上即安南地
    政事務所土地複丈成果圖所示編號Ａ至Ｈ地上物的經費，亦由上訴人臺南市政府
    所提撥，上訴人長安國小無權占有上開土地，被上訴人依民法第七百六十五條、
    第七百六十七條之規定，本於所有權人之物上請求權，排除侵害，請求命上訴人
    拆除上開土地上之建物及工作物；又上訴人無權占用系爭土地所受利益及被上訴
    人因而所受損害，應以系爭土地公告地價年息百分之十計算，按被上訴人於上開
    土地所占應有部分四分之一計算，上訴人一年應連帶給付被上訴人四十一萬五千
    四百六十三元，且上訴人長安國小已無權占有逾五年，被上訴人請求起訴前五年
    期間之相當租金之損害，合計應連帶給付二百零七萬七千三百十五元予被上訴人
    ；上訴人並應自本起訴狀繕本送達翌日起至交還土地之日止，按月連帶給付被上
    訴人三萬四千六百二十二元，爰並依據不當得利及侵權行為法則，提起本件訴訟
    ，求為判決如聲明所示等語。
二、上訴人則以：系爭臺南市○○區○○段六七○地號（八十四年地籍圖重測前為安
    順段三九九之九地號）、長安段六七一地號（八十四年地籍圖重測前為安順段三
    九九之五地號）、長安段六七六地號（八十四年地籍圖重測前為安順段三九九之
    十地號）土地，被上訴人係於八十二年間因買賣取得上開三筆土地應有部分各四
    分之一，其中長安段六七一地號土地，原係於五十一年六月三十日，由上訴人長
    安國小向原土地所有權人鄭登三、林登川購得，鄭登三一方由其母陳邱微及其叔
    鄭春風代表簽名，有「收據」影本乙件為憑（原買賣標的除原安順段三九九之五
    地號土地外，尚有系爭土地外之重測前安順段三九九、重測前安順段三九九之六
    地號共三筆土地），惟因前開上訴人長安國小買受之重測前安順段三九九、同段
    三九九之六地號土地正位處校區外，因而上訴人長安國小與位處校區內之系爭長
    安段六七○、同段六七六（即重測前安順段三九九之九、同段三九九之十）地號
    土地之土地所有權人鄭文喜等人約定交換使用，由鄭文喜等人使用上訴人長安國
    小所購之重測前安順段三九九、三九九之六地號土地，而由上訴人長安國小使用
    目前之長安段六七○、六七六地號土地。俟於八十一年上訴人長安國小因欲興建
    活動中心，於八十一年九月二十二日由地主書立「土地使用同意」提供原安順段
    三九九之十即今長安段六七六地號土地供上訴人長安國小興建禮堂。由上訴人提
    出之五十一年六月三十一日「收據」影本及上訴人臺南市政府七七南市教國字第
    五六一二五號函主旨記載「貴校五十一年增購校地時」云云，可知上開收據之土
    地買賣確有其事，上訴人長安國小於五十一年六月三十日向原土地所有權人鄭登
    三、林登川購買長安段六七一地號土地，鄭登三一方由其母陳邱微及其叔鄭春風
    代表簽名，鄭登三出生於昭和十二年二月二十五日，父鄭春成（昭和十三年四月
    二十八日死亡），母鄭邱微，姐姐鄭冬荷（昭和八年九月十日生，昭和十三年十
    一月十一日死亡），妹妹鄭花子（昭和十八年八月二十六日生），鄭登三死於終
    戰前三十四年四月十八日。母鄭邱微改嫁陳福成，三十五年十月一日改姓名為陳
    邱微，是以鄭登三死亡時，其繼承人應只有其母鄭邱微一人而已。另系爭長安段
    六七○、六七六地號土地係被告長安國小以所價購之重測前安順段三九九、三九
    九之六地號土地與鄭文喜、林登枝等人交換使用乙節，由鄭文喜現耕作長安國小
    所價購之重測前安順段三九九之六地號土地（現為長安段八一三、八一三之一、
    八一三之二、八一三之三地號土地），林登枝現耕作長安國小價購之重測前安順
    段三九九地號（現為長安段六六七、六六七之一地號）土地，參諸臺南市政府（
    ７７）南市教國字第五六一二五號函主旨「貴校五十一年增購校地時，因部份土
    地尚未辦理產權移轉有關土地所有權人鄭文喜先生所提土地交換乙節本府訂於五
    月二十六日下午二時在本府教育局局長室舉行協調」，可見土地交換使用確有其
    事。系爭長安段六七六地號土地除有前述之土地交換使用情節外，上訴人長安國
    小在八十一年欲興建活動中心時，亦徵得地主之同意並由地主書立「土地使用同
    意書；在「土地使用同意書」上蓋章者，有鄭文喜、林登木、林登川、林登枝、
    鄭杜嶺、鄭昆典、鄭明波共七人，持分達四分之三，已達共有人過半數及應有部
    份合計過半數，符合土地法第三十四條之一第一項之規定，上訴人對該筆土地自
    屬有權使用。另上訴人臺南市政府並未核撥系爭土地給予上訴人長安國小使用，
    則上訴人臺南市政府自無「無權占有」系爭土地之事實，又如土地複丈成果圖（
    即附圖一）Ａ垃圾塔、Ｂ車庫、Ｃ旋轉地球、Ｄ與Ｅ與Ｇ鞦韆、Ｆ滑梯、Ｈ單槓
    、Ｉ禮堂等地上物，現在占有人均是上訴人長安國民小學，且Ｃ旋轉地球、Ｄ、
    Ｅ、Ｇ鞦韆、Ｆ滑梯、Ｈ單槓及Ｂ車庫，為上訴人長安國小所有，亦有財產分類
    明細帳可查，因而被上訴人對台南市政府，自無物上請求權，侵權行為損害賠償
    請求權及不當得利返還請求權。況本件上訴期間上訴人臺南市政府已取得系爭三
    筆土地應有部分四分之三，並訴請判決分割確定（臺灣臺南地方法院九十二年重
    訴字第三三七號民事判決），被上訴人依法院判決當然取得分割後土地之所有權
    ，被上訴人就上訴人分得之土地自不得再請求交還，就上訴人裁判分割取得之土
    地，上訴人該部分拆屋還地之請求因情事變更應廢棄原判決，駁回其第一審之請
    求及假執行聲請。本件被上訴人關於土地損害金之請求，因其起訴僅請求其應有
    部分（即四分之一，詳原審判決附表所載）之損害金，並未代其他共有人請求，
    故其損害計算除因地處偏遠應予降低年息比例外，其餘地上物尚未拆除，並無影
    響等語，資為抗辯。
三、被上訴人主張：坐落於臺南市○○區○○段六七○、六七一、六七六地號土地為
    被上訴人於八十二年六月十日因買賣，自訴外人陳福成、黃陳專、陳天乙、王陳
    蜜香、陳蜜（上開五人原應有部分各二十分之一）取得所有權應有部分四分之一
    ，並於八十二年八月十六日登記完成，而系爭坐落於臺南市○○段六七○、六七
    一、六七六地號土地曾於八十四年七月八日進行地籍圖重測，長安段六七○地號
    重測前為安順段三九九之九地號，長安段六七一地號重測前為安順段三九九之五
    地號，長安段六七六地號重測前為安順段三九九之十號，上訴人長安國小占有使
    用系爭土地已逾五年以上，其占有使用範圍詳如附圖一所示，其中坐落臺南市○
    ○區○○段六七一地號土地上如附圖一所示編號Ａ２部分面積一．一平方公尺及
    坐落臺南市○○區○○段六七○地號土地上如附圖一所示編號Ａ１部分面積四一
    ．三平方公尺為垃圾塔，編號Ｂ部分面積四五．九平方公尺為車庫、坐落臺南市
    安南區○○段六七六地號土地上如附圖一所示編號Ｃ部分面積三．五平方公尺為
    旋轉地球、編號Ｄ部分面積十二．六平方公尺為鞦韆、編號Ｅ部分面積十一．七
    平方公尺為鞦韆、編號Ｆ部分面積十三．七平方公尺為滑梯、編號Ｇ部分面積十
    ．四平方公尺為鞦韆、編號Ｈ為單槓、編號Ｉ面積四九五．五平方公尺為禮堂，
    另坐落臺南市○○區○○段六七○地號如附圖一所示編號甲部分面積一三○．六
    七平方公尺、坐落臺南市○○區○○段六七一地號如附圖一所示編號乙部分面積
    一五一．七○平方公尺、坐落臺南市○○區○○段六七六地號如附圖一所示編號
    丙部分面積一二六四．二三平方公尺土地則為上訴人長安國小圍牆內之空地等情
    ，業據提出土地登記謄本為證，並經原審法院向臺南市安南地政事務所函調系爭
    土地自五十一年迄八十八年四月間有關土地所有權人登記部分之土地登記簿謄本
    （原審卷一第九五頁至第一四八頁）並依職權到場勘驗且囑託臺南市安南地政事
    務所派員到場測量屬實，製有勘驗筆錄、土地複丈成果圖（即附圖一）附卷可稽
    ，且為上訴人所不爭執，自堪信為實在。
四、上訴人臺南市政府主張於本件上訴期間已取得系爭三筆土地應有部分四分之三，
    並訴請判決分割，而於九十三年四月三十日確定等情，有上訴人臺南市政府提出
    臺灣臺南地方法院九十三年三月二十四日九十二年度重訴字第三三七號分割共有
    物民事判決及確定證明書乙份為證，且為被上訴人所不爭執（本院九十三年八月
    二十四日言詞辯論筆錄第三頁），應認為實在。
五、被上訴人又主張系爭土地係由上訴人臺南市政府核撥予上訴人長安國小做為學校
    用地，且其上即安南地政事務所土地複丈成果圖（即附圖一）所示編號Ａ至Ｈ地
    上物的經費，亦由上訴人臺南市政府所提撥，則上訴人二人均係無權占有系爭土
    地等語，上訴人則以前開各情詞置辯，本件所應審究者厥為：
（一）在上訴人臺南市政府因臺灣臺南地方法院九十二年度重訴字第三三七號分割共
      有物民事判決確定前（即九十三年四月二十九日以前），上訴人長安國小占有
      系爭土地是否具有合法權源？有無上訴人所抗辯之買賣、土地交換使用、同意
      使用之情事？
（二）系爭土地是否由上訴人臺南市政府核撥予上訴人長安國小做為學校用地？如附
      圖一所示編號Ａ至Ｉ之地上物所有權人為何？上訴人是否有義務拆除上開地上
      地、交還系爭土地？
（三）臺灣臺南地方法院九十三年三月二十四日九十二年度重訴字第三三七號民事判
      決，對本件訴訟之影響為何？
六、經查：
（一）在上訴人臺南市政府因臺灣臺南地方法院九十二年度重訴字第三三七號分割共
      有物民事判決確定前（即九十三年四月二十九日以前），上訴人長安國小占有
      系爭土地是否具有合法權源？有無上訴人所抗辯之買賣、土地交換使用、同意
      使用之情事？
    (一)按共有物之處分、變更、及設定負擔，應得全體共有人之同意，民法第八百十
      九條第二項定有明文；又按共有土地或建築改良物，其處分、變更及設定地上
      權、永佃權、地役權或典權，應以共有人過半數及其應有部分合計過半數之同
      意行之。但其應有部分合計逾三分之二者，其人數不予計算，六十四年七月二
      十四日增訂後之土地法第三十四條之一亦有明文規定。上訴人抗辯系爭坐落臺
      南市○○區○○段六七一地號土地，原係於五十一年六月三十日，由上訴人長
      安國小向原土地所有權人鄭登三、林登川購得，鄭登三一方由其母陳邱微及其
      叔鄭春風代表簽名，有「收據」影本乙件為憑云云，惟查上訴人既未提出「收
      據」原本，上訴人所提出之影本亦為被上訴人所否認，該「收據」影本是否屬
      實，已難憑採。況縱令屬實，惟查系爭坐落台南市○○區○○段六七一地號土
      地於八十四年七月八日重測前為安順段三九九之五地號，依土地登記簿之記載
      ，於五十一年六月三十日時，該筆土地之所有權人為：鄭登三（應有部分四分
      之一）、鄭文喜（應有部分四分之一）、鄭清吉（應有部分四分之一）、林登
      木（應有部分十二分之一）、林登川（應有部分十二分之一）與林登枝（應有
      部分十二分之一），鄭登三與林登川應有部分合計為三分之一，又上訴人所稱
      「買賣」時間為為五十一年六月三十日，斯時尚未有土地法第三十四條之一規
      定之適用，應適用民法第八百十九條第二項規定，上訴人所稱之「買賣」系爭
      臺南市○○區○○段六七一地號土地既未得該土地共有人之全體同意，對其共
      有人即不生效力，上訴人抗辯其已價購系爭長安段六七一地號土地，其占有使
      用系爭土地具合法權源云云，依上開說明，即無足採。
　　(二)按共有物，除契約另有訂定外，由共有人共同管理，民法第八百二十條第一項
  　　定有明文。又按稱民法第四百二十一條第一項規定：「租賃者，謂當事人約定
　　　，一方以物租與他方使用、收益，他方支付租金之契約」，則關於土地之交換
  　　使用，並非無償，不能認為使用借貸；既不為土地所有權之移轉，亦不能認為
  　　互易，依上開民法第四百二十一條第一項規定，其性質應屬互為租賃之關係（
  　　請參照最高法院七十五年三月十一日第五次民事庭決議意旨）；次按土地法第
  　　三十四條之一係就共有土地或建築物改良物之處分、變更及設定地上權、永佃
  　　權、地役權或典權所設之特別規定，共有土地之出租乃共有物之管理行為，與
　　　上述規定所指情形不同，尚無該條規定之適用。共有土地之出租，既屬共有物
  　　管理行為，則應適用民法第八百二十條第一項之規定，除契約另有訂定外，由
  　　共有人全體共同為之。甲、乙、丙、丁共有某筆土地，既未約定管理方法，甲
  　　、乙、丙未經丁之同意，擅將該筆土地出租與他人，對丁應屬不生效力。（請
  　　參照最高法院七十九年五月二十七日第二次民事庭決議意旨）。查上訴人另抗
　　　辯系爭臺南市○○區○○段六七○、六七一地號（重測前安順段三九九之九、
  　　三九九之五）二筆土地，係以上訴人長安國小所價購之重測前安順段三九九、
  　　三九九之六地號土地與鄭文喜、林登枝等人交換使用云云，並舉鄭文喜與林登
  　　枝亦不否認確實有在上開土地耕作之事及臺南市政府（７７）南市教國字第五
　　  六一二五號函為證，惟查：
　　1.證人鄭文喜到庭證稱：「……我們並沒有用三九九之九及三九九之十的土地與
      長安國小交換三九九及三九九之六號土地。」、「（以地換地學校是否有交學
      校其他土地給你們共有人使用？另共有人是否訂有分管契約？）學校沒有交其
      他土地給我們使用，我們共有人也沒有分管契約。」等語，則尚難以證人鄭文
      喜現於上開土地耕作，遽以推論上訴人與鄭文喜等人間有土地交換使用之約定
      存在。
　　2.上訴人所提出臺南市政府（７７）南市教國字第五六一二五號函主旨雖記載「
      貴校五十一年增購校地時，因部份土地尚未辦理產權移轉有關土地所有權人鄭
      文喜先生所提土地交換乙節本府訂於五月二十六日下午二時在本府教育局局長
      室舉行協調」等語，惟此僅能證明上訴人長安國小曾因此事與證人鄭文喜舉行
      協調而已，並無法證明渠等有交換土地使用之契約存在。
　　3.況依上開說明，土地之交換使用，其性質應屬互為租賃之關係，在共有土地之
      出租情形屬共有物之管理行為，則應適用民法第八百二十條第一項之規定，除
      契約另有訂定外，由共有人全體共同為之。系爭土地既無分管契約，上訴人長
      安國小縱與土地共有人鄭文喜、林登枝有交換使用土地之約定，惟土地共有人
      鄭文喜、林登枝未經其他共有人之同意，擅將該筆土地與被告長安國小交換使
      用，對其他共有人應屬不生效力。則上訴人雖以其所購之重測前安順段三九九
      、三九九之六地號土地與鄭文喜、林登交換使用系爭台南市○○區○○段六七
      ○、六七一地號（重測前安順段三九九之九、三九九之五）二筆土地為由，抗
      辯其有權使用系爭台南市○○區○○段六七０、六七一地號土地云云，亦不足
      採信。
　　(三)上訴人另抗辯上訴人長安國小在八十一年欲興建活動中心（禮堂）時，已徵得
  　　系爭長安段六七六地號土地（即重測前安順段三九九之十地號）所有權人之同
  　　意並由所有權人書立「土地使用同意書」云云，惟查立前開「土地同意書時」
  　　（八十一年九月二十二日），系爭重測前安順段三九九之十地號土地之所有）
  　　登記之土地所有權人及應有部分為：(1)鄭文喜應有部分四分之一、(2)鄭明波、
  　　鄭昆典、鄭杜嶺應有部分各十二分之一、(3)林登木、林登川、林登枝應有部分
  　　各十二分之一(4)陳福成、黃陳專、陳天乙、王陳蜜香、陳蜜應有部分各二十分
  　　之一；而在「土地使用同意書」上蓋章者，有鄭文喜、林登木、林登川、林登
  　　枝、鄭杜嶺、鄭昆典、鄭明波共七人，其餘之共有人則未蓋章，上開「土地使
  　　用同意書」上雖有共有人林登木之蓋章，惟林登木早於七十五年間已死亡，有
  　　戶籍謄本附卷可稽，則其自不可能於八十一年間在「土地使用同意書」上蓋章
  　　，又同意他人使用共有之土地係屬於共有物之管理性質，與土地法第三十四條
  　　之一第一項規定共有土地之「處分、變更及設定地上權、永佃權、地役權或典
  　　權」不同，無適用土地法第三十四條之一第一項之餘地，而應適用民法第八百
  　　二十條第一項之規定，除契約另有訂定外，應由共有人共同管理，在本件系爭
  　　長安段六七六地號土地之共有人既無分管契約，則依民法八百二十條第一項之
  　　規定，系爭長安段六七六地號土地自應由共有人全體同意共同為之，上訴人所
　　　提出之「土地使用同意書」既未經系爭土地全體共有人之同意，對其他共有人
　　　自不生效力。則上訴人抗辯其占有使用系爭長安段六七六地號土地，已徵得土
　　　地所有權人同意，有合法權源云云，亦不足採信。
（二）系爭土地是否由上訴人臺南市政府核撥予上訴人長安國小做為學校用地？如附
      圖一所示編號Ａ至Ｉ之地上物所有權人為何？上訴人是否有義務拆除上開地上
      物、交還系爭土地？
    (一)被上訴人另主張系爭座落於臺南市○○段第六七○、六七一、六七六地號土地
      為上訴人臺南市政府核撥提供予上訴人長安國小做為學校用地云云，惟為上訴
      人所否認，則依舉證責任分配原則，被上訴人就上訴人臺南市政府核撥上開系
      爭土地予上訴人長安國小做為學校用地乙節即負有舉證之責。
    (二)被上訴人雖舉工務局使用執照均載明長安國小建物之起造人為臺南市政府，所
      有建築改良物所有權狀亦均載明所有權人為臺南市政府為證，因而認長安國小
      所使用之土地均由臺南市政府核撥及所有建物均由臺南市政府起造云云，惟上
      開證據僅能證明有保存登記建物登載所有權人為上訴人臺南市政府者，其建物
      所有權人為上訴人臺南市政府，尚難據以推論上訴人長安國小所使用之系爭土
      地均由上訴人臺南市政府所核撥。
    (三)況經原審法院依職權向臺南市政府函查長安國小之校地是否由該府核撥使用，
      據臺南市政府函覆：本市長安國小之校地，自四十一年八月使用成立至今，因
      當時購置校地未完成產權移轉手續，有關校地使用僅能查到部分建築物使用執
      照及建築改良物所有權狀等資料等語，有臺南市政府八十八年二月二十四日八
      八南市教國字第○五八七五號函附卷可稽；又原審法院依職權向臺南市政府函
      查長安國小之校地及其上建物，是否經該府核撥供長安國小使用，據臺南市政
      府函覆：有關台南市政府核撥供該校校地及其上建物使用，距今年代久遠，已
      無法查考，故檢附該校所編印「學校概況」替代等語，有臺南市政府八十八年
      五月一日八八南市教國字第九○五一三號函附卷可稽，則依上開說明，上訴人
      抗辯系爭土地非上訴人臺南市政府核撥予上訴人長安國小使用等情，應堪採信
      。
　　(四)上訴人抗辯除如附圖一所示編號Ａ之垃圾塔及編號Ｉ之禮堂，為有保存登記之
　　　建物，其所有權人為上訴人臺南市政府之外，其餘如附圖一所示編號Ｂ之車庫
　　　、編號Ｃ之旋轉地球、編號Ｄ及Ｅ之鞦韆、編號Ｆ之滑梯、編號Ｇ之鞦韆、編
　　　號Ｉ之單槓等地上物，均屬上訴人長安國小之校產，所有權人為上訴人長安國
　　　小等情，業據上訴人提出財產分類明細帳影本一件為證，並有被上訴人提出之
　　　建物登記謄本及臺南市政府八十八年五月一日八八南市教國字第九○五一三函
　　　所附之臺南市工務局用執照（八四）年南工使用字第○一七一號使用執照影本
　　　在卷可憑，且為被上訴人所不爭執，上訴人此部分抗辯，堪信為真實。
（三）臺灣臺南地方法院九十三年三月二十四日九十二年度重訴字第三三七號民事判
      決，對本件訴訟之影響為何？
    (一)按「以共有土地為原物分割之裁判，縱未宣示交付管業，但其內容實含有互為
　　　交付之意義，當事人仍得依強制執行法第一百三十一條第一項規定請求點交。
　　　從而土地既應點交，則地上建物，依司法院院解字第三五八三號解釋，亦當然
　　　含有拆除效力在內，依強制執行法第一百二十五條準用第一百條之法意推之，
　　　自可拆除房屋點交土地與分得之當事人。」、「關於共有物分割之裁判，執行
　　　法院得將共有人分得部分點交之，為強制執行法第一百三十一條第一項所明定
　　　。又分割共有物之判決，兼有形成判決及給付判決之性質，故雖僅載明各共有
　　　人分得之部分而未為交付管業之宣示，但其內容實含有互為交付之意義，當事
　　　人仍得依上開規定請求點交，最高法院七十五年第一次民事庭會議及六十六年
　　　第三次民事庭會議決議參照。本件相對人持分割共有物之判決聲請原法院就其
　　　分得部分執行點交，於法有據，抗告人謂該判決非給付判決，依法不得聲請強
　　　制執行云云，不無誤會。」最高法院七十九年度台抗字第二一號、臺灣高等法
　　　院八十四年度抗字第三○○八號裁判要旨參照。
    (二)查本件上訴人臺南市政府於訴訟中取得系爭土地應有部分四分之三，並訴請裁
      判分割，業由臺灣臺南地方法院九十二年十二月八日九十二年度重訴字第三三
      七號分割共有物事件民事判決確定乙情，已如前述。而分割共有物之判決，兼
      有形成判決及給付判決之性質，此觀強制執行法第一百三十一條第一項規定自
      明，其點交之方法，仍應適用強制執行法第一百二十三條至第一百二十六條之
      規定。故本件被上訴人得據上開確定判決聲請執行法院解除上訴人在其分得土
      地上之占有，即拆除建物，自無庸另為訴請上訴人拆屋還地。是於上開分割共
      有物判決確定前，上訴人雖無占有使用之權源，惟兩造對系爭土地之占有現狀
      及權利已與原審言詞辯論終結時有如上述之不同，自應以於本院言詞辯論終結
      時之情狀而為判斷，是被上訴人於原審起訴請求有關拆屋還地部分，依前揭說
      明，於：
    1.訴請拆除附圖二所示暫編地號六七○之Ａ及六七六之Ａ二筆土地上之地上物及
　　　請求返還上開二筆土地及附圖二所示暫編地號六七一之Ａ之土地部分，因此部
　　　分土地已由上訴人臺南市政付依前揭分割共有物確定判決取得其所有權，被上
　　　訴人已非此部分之共有人或所有人，與民法第七百六十七條物上請求權要件不
　　　符，被上訴人請求上訴人等拆除地上物並返還土地，自無理由。
    2.訴請拆除附圖二所示暫編地號六七○、六七一及六七六三筆土地上之地上物及
    　請求返還，被上訴人本即可依據前揭之分割共有物之確定判決而為民事強制執
    　行，自無再為本件訴訟之必要，故此部分應無權利保護必要，亦不應准許。
　　(三)又坐落附圖二所示暫編地號六七○、六七一及六七六三筆土地上之上訴人臺南
　　　長安國小之圍牆，被上訴人於原審九十年一月二十日民事言詞辯論（五）狀（
　　　原審卷第一七頁反面）訴之聲明並未明確請求，原審判決亦無論斷，揆諸上開
　　　說明，被上訴人自得依前揭分割共有物確定判決，要求上訴人拆除，或聲強制
　　　執行之，併此敘明。
七、本件相當於租金之不當得利之數額如何計算？
（一）按「因繼承、強制執行、公用徵收或法院之判決，於登記前已取得不動產物權
      者，非經登記，不得處分其物權。」民法第七百五十九條定有明文；又按「共
      有物之分割，經分割形成判決確定者，即生共有關係終止及各自取得分得部分
      所有權之效力。：：。」、「裁判分割不動產之判決雖為形成判決，無待登記
      足生變更共有為單獨所有之效果，然仍須至判決確定時始有此效力（形成力）
　　　。：：」最高法院五十一年台上字第二六四一號判例要旨及七十年度台上字第
　　　一八○九號判決要旨參照。查本件上訴人台南市政府於訴訟中取得系爭土地應
　　　有部分四分之三，並訴請裁判分割於九十三年四月三十日確定在案，業經上訴
　　　人台南市政府提出臺灣臺南地方法院九十二年十二月八日九十二年度重訴字第
　　　三三七號分割共有物事件民事判決及確定證明書乙份為證。依上開說明，於九
　　　十三年四月三十日台灣台南地方法院九十二年度重訴字第三三七號分割共有物
　　　判決確定時，上訴人即取得如附圖二所示六七○之Ａ、六七一之Ａ、六七六之
　　　Ａ等地之所有權，而自該日起，上訴人對如附圖二所示之甲２、乙、丙、丁１
　　　、戊１、已、庚、壬等部分即非無權占有，自無損害金之產生。而九十三年四
　　　月二十九日前上訴人就系爭土地仍屬無權占有，先予敘明。
（二）無權占有他人之土地，該土地所有權人顯然受有相當於租金之損害。且無權占
      有他人之土地，其占有並無法律上之原因，顯然獲有相當於租金之利益，致該
      土地所有權人遭受損害。查本件如附圖一所示編號Ａ１、Ａ２之垃圾塔及編號
      Ｉ之禮堂所有權人為上訴人台南市政府，現占有使用人為上訴人長安國小，又
      系爭土地之現占有使用人亦為上訴人長安國小，從而，被上訴人主張依侵權行
      為、不當得利之法律關係，請求上訴人連帶給付起訴（八十八年一月六日）之
      時回溯五年即自八十三年一月五日起至八十八年一月六日止，無權占有使用如
      附圖一所示編號Ａ之垃圾塔及編號Ｉ之禮堂所坐落土地（如附圖一所示編號Ａ
      與編號Ｉ面積共為五百三十七點九平方公尺）之相當於租金額之損害金或不當
      得利，請求上訴人長安國小應給付起訴（八十八年一月六日）之時回溯五年即
　　　自八十三年一月七日起至八十八年一月六日止，無權占有使用如原判決主文第
　　　二項所示土地（如附圖一所示編號Ｂ、Ｃ、Ｄ、Ｅ、Ｆ、Ｇ、Ｈ、甲、乙、丙
　　　面積共為一千六百四十四點四平方公尺）之相當於租金額之損害金或不當得利
　　　，洵屬有據。
（三）按為訴訟標的之權利，非數人共同不得行使者，固須數人共同起訴，原告之適
      格，始無欠缺。惟民法第八百二十一條規定，各共有人對於第三人得就共有物
      之全部為本於所有權之請求，此項請求權，既非必須由共有全體共同行使，則
　　　以此為標的之訴訟，自無由共有人全體共同提起之必要。所謂「本於所有權之
　　　請求權」，係指民法第七百六十七條所規定之物權的請求權而言，故對於無權
　　　佔有或侵奪共有物者，請求返還共有物之訴，對於妨害共有權者，請求除去妨
　　　害之訴，對於有妨害共有權之虞者，請求防止妨害之訴，皆得由各共有人單獨
　　　提起。惟請求返還共有物之訴，依民法第八百二十一條但書之規定，應求為命
　　　被告向共有人全體返還共有物之判決，不得請求僅向自己返還。至「債權的請
　　　求權」，例如共有物因侵權行為而滅失毀損之損害賠償請求權，固不在民法第
　　　八百二十一條規定之列，惟應以金錢賠償損害時，（參照民法第一百九十六條
　　　、第二百十五條）其請求權為可分債權，各共有人僅得按其應有部分，請求賠
　　　償，即使應以回復原狀之方法賠償損害，而其給付不可分者，依民法第二百九
　　　十三條第一項之規定，各共有人亦得為共有人全體請求向其全體為給付。故以
　　　債權的請求權為訴訟標的之訴訟，無論給付是否可分，各共有人均得單獨提起
　　　，以上係就與第三人之關係言之。若共有人中之一人，越其應有部分，行使所
　　　有權時，他共有人得對之行使物權的或債權的請求權，並得單獨對之提起以此
　　　項請求權為標的之訴，尤不待言，有司法院院字第一九五○號解釋（一）可資
　　　參照。本件上訴人訴請被上訴人給付不當得利部分，核屬可分之金錢債權，各
　　　該上訴人僅得按其應有部分，請求被上訴人返還所受利益，尚不得依民法第八
　　　百二十一條規定為全體共有人訴請被上訴人向上訴人及其他共有人為給付。再
　　　按城市地方房屋之租金，以不超過土地及建築物申報總價額年息百分之十為限
　　　，土地法第九十七條定有明文。而該條所謂土地價額、建築物價額，依土地法
　　　施行法第二十五條規定，分別係指法定地價、該管市、縣地政機關估定之價額
　　　。又所謂法定地價，依土地法第一百四十八條規定，係指土地所有權人依土地
　　　法所申報之地價。又城市地方房屋租金之數額，除以基地申報地價及該管市、
　　　縣地政機關估定之價額為基礎外，尚須斟酌房屋之位置，工商業繁榮之程度，
　　　承租人利用房屋之經濟價值及所受利益等項，並與鄰地租金相比較，以為決定
　　　，並非必達申報總地價年息百分之十。查系爭土地坐落於台南市○○區○○街
　　　三段附近，附近有新寮鎮安宮、台南市長安里活動中心、商家，並鄰近東西向
　　　快速道路，交通尚稱便捷等各情，業據被上訴人陳明在卷，並據提出現場照片
　　　十三張為證，且為上訴人所不爭執，本院斟酌上開各情，認被上訴人主張依土
　　　地公告現值總額年息百分之十計算上訴人所得之不當利益，尚屬過高，應依系
　　　爭土地申報地價年息百分之五計算為適當。
    (一)而坐落台南市○○區○○段六七○、六七一、六七六地號土地八十三年度（自
      八十二年七月一日起至八十三年六月三十日止）至八十五年六月三十日止核定
      申報地價每平方公尺均為六百元，自八十五年七月一日起至八十八年六月三十
      日止核定申報地價每平方公尺均為六百八十八元，有台南市安南地政事務所九
      十年四月十三日安南地所三字第○三七三四號函所附之土地地價表附卷足參；
      被上訴人既為系爭土地共有人之一，且其應有部分為四分之一，則依上開說明
      ，被上訴人得請求相當於租金之損害金為全部系爭土地損害金之四分之一。從
      而，被上訴人基於不當得利、侵權行為之法律關係，請求上訴人臺南市政府、
      長安國小連帶給付二萬一千六百六十二元（元以下四捨五入，計算式詳如附表
      一所示），及自起訴狀繕本送達上訴人之翌日（即八十八年一月十九日）起至
      清償日止，按週年利率百分之五計算之利息；請求上訴人長安國小給付六萬六
      千二百二十四元（元以下四捨五入，計算式詳如附表二所示），及自起訴狀繕
      本送達上訴人之翌日（即八十八年一月十九日）起至清償日止，按週年利率百
      分之五計算之利息，核屬正當，應予准許。
    (二)又上訴人之無權占有現雖仍繼續中，惟兩造對於系爭土地之權利及占有狀態已
      因臺灣臺南地方法院九十三年度重訴字第三三七號分割共有物確定判決而有所
      變動，已如前述，故被上訴人請求上訴人臺南市政府與長安國小應自起訴狀繕
      本送達之翌日（即八十八年一月十九日）起至九十三年四月二十九日止，按月
      連帶給付被上訴人三百八十五元，自九十三年四月三十日起拆除附圖二地上物
      （即甲１、甲３）交還土地之日止，按月連帶給付被上訴人八十九元（元以下
      四捨五入，計算式詳如附表三所示）；請求上訴人長安國小應自起訴狀繕本送
      達之翌日（即八十八年一月十九日）起至拆除附圖二地上物（即丁１、戊１、
      辛）交還土地（即附圖二所示之六七○、六七一、六七二地號土地，扣除甲１
      及甲３部分）之日止，按月給付被上訴人一千一百七十八元（元以下四捨五入
      ，計算式詳如附表四所示），為有理由，應予准許。
八、從而：
（一）被上訴人本於所有權之法律關係，請求上訴人臺南市政府應將坐落臺南市○○
      區○○段六七一地號土地上如附圖一所示編號Ａ２部分面積一．一平方公尺及
      坐落台南市○○區○○段六七○地號土地上如附圖一所示編號Ａ１部分面積四
      一．三平方公尺垃圾塔、及坐落安南區○○段六七六地號土地上如附圖一所示
      編號Ｉ部分面積四九五．五平方公尺禮堂拆除後，與上訴人臺南市長安國民小
      學將各該部分基地交還被上訴人及其他全體共有人；上訴人台南市長安國民小
      學應將坐落台南市○○區○○段六七○地號土地上如附圖一所示編號Ｂ部分面
      積四五．九平方公尺車庫、坐落台南市○○區○○段六七六地號土地上如附圖
      一所示編號Ｃ部分面積三．五平方公尺旋轉地球、編號Ｄ部分面積十二．六平
      方公尺鞦韆、編號Ｅ部分面積十一．七平方公尺鞦韆、編號Ｆ部分面積十三．
      七平方公尺滑梯、編號Ｇ部分面積十．四平方公尺鞦韆、編號Ｈ部分單槓拆除
      ，將各該部分基地，連同坐落台南市○○區○○段六七○地號如附圖一所示編
      號甲部分面積一三○．六七平方公尺、坐落台南市○○區○○段六七一地號如
      附圖所示編號乙部分面積一五一．七○平方公尺、坐落台南市○○區○○段六
      七六地號如附圖一所示編號丙部分面積一二六四．二三平方公尺土地交還被上
      訴人及其他全體共有人等請求均為無理由，應予駁回。
（二）被上訴人本於不當得利及侵權行為之法律關係，請求上訴人台南市政府、長安
      國小連帶給付二萬一千六百六十二元，及自起訴狀繕本送達上訴人之翌日（即
      八十八年一月十九日）起至清償日止，按週年利率百分之五計算之利息暨自起
      訴狀繕本送達之翌日（即八十八年一月十九日）起至九十三年四月二十九日止
      ，按月連帶給付被上訴人三百八十五元，自九十三年四月三十日起拆除附圖二
      地上物（即甲１、甲３）交還土地之日止，按月連帶給付被上訴人八十九元（
      元以下四捨五入，計算式詳如附表三所示）；請求上訴人長安國小應給付六萬
      六千二百二十四元，及自起訴狀繕本送達上訴人長安國小之翌日（即八十八年
      一月十九日）起至清償日止，按週年利率百分之五計算之利息暨應自起訴狀繕
      本送達之翌日（即八十八年一月十九日）起至拆除附圖二地上物（即丁１及戊
      １、辛亦即附圖一所示之Ｄ之一部分、Ｅ之一部分及Ｈ）交還土地之日止，按
      月給付被上訴人一千一百七十八元（元以下四捨五入，計算式詳如附表四所示
      ），為有理由，應予准許；逾此部分為無理由，應予駁回。原審就「超過」上
      開應准許部分，為上訴人敗訴之判決，並為假執行之宣告，自有未洽，上訴意
      旨就此部分指摘原判決不當，求予廢棄改判，為有理由。至於上開應准許部分
      ，原審判命上訴人給付，並為假執行之宣告，核無違誤，上訴意旨，就此部分
      ，仍執陳詞，指摘原判決不當，求予廢棄，為無理由，應駁回其上訴。
九、據上論結，本件上訴為一部有理由，一部無理由，依民事訴訟法第四百五十條、
    第四百四十九條第一項、第七十九條，判決如主文。
中　　　華　　　民　　　國　　九十三　　年　　　九　　　月　　　七　　　日
　　　　　　　　　　　　　　　　　　台灣高等法院台南分院民事第三庭
~B1審判長法官　林　　輝　　雄
~B2　　　法官　丁　　振　　昌
~B3　　　法官　徐　　宏　　志
右為正本係照原本作成。
如對本判決上訴，須於判決送達後二十日內向本院提出上訴狀，其未表明上訴理由者
，應於上訴後二十日內向本院提出上訴理由書。
中　　　華　　　民　　　國　　九十三　　年　　　十　　　月　　 十四　　 日
~B法院書記官　陳　　昆　　陽
附表一：
┌───────────┬────────┬──────────────┐
│                      │  核定申報地價  │                            │
│　時　　　　　　　間  │  每平方公尺＼  │    　計　　算　　式        │
│                      │  （新臺幣）    │                            │
├───────────┼────────┼──────────────┤
│八十三年一月七日起至八│六○○元        │600*537.9*5/100*175/365     │
│十三年六月三十日止    │                │=7736.9                     │
├───────────┼────────┼──────────────┤
│八十三年七月一日起至八│六○○元        │600*537.9*5/100=161637      │
│十四年六月三十日止    │                │                            │
├───────────┼────────┼──────────────┤
│八十四年七月一日起至八│六○○元        │600*537.9*5/100=161637      │
│十五年六月三十日止    │                │                            │
├───────────┼────────┼──────────────┤
│八十五年七月一日起至八│六八八元        │688*537.9*5/100=18503.7     │
│十六年六月三十日止    │                │                            │
├───────────┼────────┼──────────────┤
│八十六年七月一日起至八│六八八元        │688*537.9*5/100=18503.7     │
│十七年六月三十日止    │                │                            │
├───────────┼────────┼──────────────┤
│八十七年七月一日起至八│六八八元        │688*537.9*5/100*190/365     │
│十八年一月六日止      │                │=9630                       │
├───┬───────┴────────┼──────────────┤
│      │八萬六千六百五十點三元          │7736.9+16137+16137+18503.7+ │
│      │                                │18503.7+9632=86650.3        │
│合　計├────────────────┼──────────────┤
│      │四分之一為二萬一千六百六十三元  │866650.3*1/4=21662.5        │
│      │                                │                            │
└───┴────────────────┴──────────────┘
附表二：
┌───────────┬────────┬──────────────┐
│                      │  核定申報地價  │                            │
│　時　　　　　　　間  │  每平方公尺＼  │    　計　　算　　式        │
│                      │  （新臺幣）    │                            │
├───────────┼────────┼──────────────┤
│八十三年一月七日起至八│六○○元        │600*1644.4*5/100*175/365    │
│十三年六月三十日止    │                │=23652.3                    │
├───────────┼────────┼──────────────┤
│八十三年七月一日起至八│六○○元        │600*1644.4*5/100=49332      │
│十四年六月三十日止    │                │                            │
├───────────┼────────┼──────────────┤
│八十四年七月一日起至八│六○○元        │600*1644.4*5/100=49332      │
│十五年六月三十日止    │                │                            │
├───────────┼────────┼──────────────┤
│八十五年七月一日起至八│六八八元        │688*1644.4*5/100=56567.3    │
│十六年六月三十日止    │                │                            │
├───────────┼────────┼──────────────┤
│八十六年七月一日起至八│六八八元        │688*1644.4*5/100=56567.3    │
│十七年六月三十日止    │                │                            │
├───────────┼────────┼──────────────┤
│八十七年七月一日起至八│六八八元        │688*1644.4*5/100*190/365    │
│十八年一月六日止      │                │=29446                      │
├───┬───────┴────────┼──────────────┤
│      │二十六萬四千八百九十六點九元    │23652.3+49332+49332+56567.3 │
│      │                                │+56563.7+29446=264896.9     │
│合　計├────────────────┼──────────────┤
│      │四分之一為六萬六千二百二十四元  │264896.9*1/4=66224.2        │
│      │                                │                            │
└───┴────────────────┴──────────────┘
附表三：
┌───────────┬────────┬──────────────┐
│                      │  核定申報地價  │                            │
│　時　　　　　　　間  │  每平方公尺＼  │    　計　　算　　式        │
│                      │  （新臺幣）    │                            │
├───────────┼────────┼──────────────┤
│八十八年一月十九日起至│                │688*537.9*5/100/12/4=385.4  │
│分割共有物判決確定前一│ 六八八元       │                            │
│日止（九十三年四月二十│                │                            │
│九日）                │                │                            │
├───────────┼────────┼──────────────┤
│九十三年四月三十日起至│六八八元        │688*31*5/100/12=88.866      │
│交還土地之日止        │                │                            │
└───────────┴────────┴──────────────┘
附表四：
┌───────────┬────────┬──────────────┐
│                      │  核定申報地價  │                            │
│　時　　　　　　　間  │  每平方公尺＼  │    　計　　算　　式        │
│                      │  （新臺幣）    │                            │
├───────────┼────────┼──────────────┤
│八十八年一月十九日起至│                │688*1644.4*5/100/12/4       │
│拆除地上物，交還土地之│ 六八八元　　　 │=1178.4　　　　　　　　　　 │
│日止。　　　　　　　　│　　　　　　　　│　　　　　　　　　　　　　　│
│　　　　　　　　　　　│　　　　　　　　│　　　　　　　　　　　　　　│
└───────────┴────────┴──────────────┘
